ACORDAO-COMPLETO-2450320

ACÓRDÃO 12439/2021 ATA 32/2021 - SEGUNDA CÂMARA

VISTOS, relatados e discutidos os presentes autos de Tomada de Contas Especial instaurada pelo Fundo Nacional de Desenvolvimento da Educação (FNDE) , em desfavor de Daniel Ferreira da Fonseca, na condição de prefeito do município de Cajamar/SP (gestão 1/1/2009 à 20/10/2014) , em razão da impugnação parcial de despesas realizadas com recursos do Programa Nacional de Alimentação Escolar (PNAE) - exercício de 2014;
ACORDAM os Ministros do Tribunal de Contas da União, reunidos em Sessão da 2ª Câmara, com fundamento nos arts. 1º, inciso I, 16, inciso II da Lei 8.443/1992, c/c os arts. 1º, inciso I, 208 e 214, inciso II, do Regimento Interno e ante as razões expostas pelo Relator, em:
9.1. julgar regulares com ressalvas as contas de Daniel Ferreira da Fonseca, bem como as contas das empresas Teracomm Comercial Ltda. ME (CNPJ 08.705.954/0001-01) , Cecapa Distribuidora de Alimentos Ltda. EPP (CNPJ 08.391.825/0001-96) , CAJ Comércio de Alimentos Ltda. (CNPJ 10.856.742/0001-77) , Comercial de Alimentos Nutrivip do Brasil Ltda. (CNPJ 03.817.246/0001-49) , em relação aos recursos recebidos do Programa Nacional de Alimentação Escolar (PNAE) - exercício de 2014, dando-lhes quitação;
9.2. dar ciência deste acórdão aos responsáveis e ao Fundo Nacional de Desenvolvimento da Educação.

de Tomada de Contas Especial instaurada pelo Fundo Nacional de Desenvolvimento da Educação (FNDE), em desfavor do Sr. Daniel Ferreira da Fonseca, na condição de Prefeito do município de Cajamar/SP (gestão 1/1/2009 à 20/10/2014), em razão da impugnação parcial de despesas realizadas com recursos do Programa Nacional de Alimentação Escolar (PNAE) - exercício de 2014.

Segunda Câmara

Entidades e Órgãos do Governo do Estado de São Paulo.

3. Interessados/Responsáveis:
3.1. Responsáveis: CAJ Comércio de Alimentos Ltda. (10.856.742/0001-77); Cecapa Serviços Administrativos Ltda. (08.391.825/0001-96); Comercial de Alimentos Nutrivip do Brasil Ltda. (03.817.246/0001-49); Daniel Ferreira da Fonseca (XXX.524.158-XX); Teracomm Comercial Eireli (08.705.954/0001-01).

13.1. Ministros presentes: Bruno Dantas (Presidente), Augusto Nardes, Aroldo Cedraz (Relator) e Raimundo Carreiro.
13.2. Ministros-Substitutos presentes: Marcos Bemquerer Costa e André Luís de Carvalho.

AROLDO CEDRAZ

Adoto como parte integrante deste Relatório a instrução de auditor da Secretaria de Controle Externo de Tomada de Contas Especial (SecexTCE) à peça 62, cujo encaminhamento contou com a anuência do corpo dirigente daquela unidade (peças 63-64) :
"INTRODUÇÃO
1.	Trata-se de Tomada de Contas Especial instaurada pelo Fundo Nacional de Desenvolvimento da Educação (FNDE) , em desfavor do Sr. Daniel Ferreira da Fonseca, na condição de Prefeito do município de Cajamar/SP (gestão 1/1/2009 à 20/10/2014) , em razão da impugnação parcial de despesas realizadas com recursos do Programa Nacional de Alimentação Escolar (PNAE) - exercício de 2014.
2.	O referido programa tinha por objeto a aquisição exclusiva de gêneros alimentícios, em caráter complementar, para atendimento dos alunos matriculados em creches, pré-escolas e em escolas do ensino fundamental das redes federal, estadual, do Distrito Federal e municipal, inclusive as indígenas e as localizadas em áreas remanescentes de quilombos, e, excepcionalmente, aquelas qualificadas como entidades filantrópicas ou por elas mantidas, nos moldes da Resolução FNDE 26, de 17/6/2013.
HISTÓRICO
3.	O Fundo Nacional de Desenvolvimento da Educação (FNDE) transferiu ao município de Cajamar/SP, ao longo do exercício de 2014, à conta do Programa Nacional de Alimentação Escolar, a importância de R$ 1.187.280,00 (peça 1, p. 173) .
4.	O Relatório de Fiscalização CGU V01043, elaborado pela Secretaria Federal de Controle Interno da Controladoria Geral da União (CGU) , após auditoria realizada no município de Cajamar/SP entre 17/8 e 21/8/2015 (peça 1, p. 18-97) , apurou irregularidades na execução do PNAE 2014, concluindo que a aplicação dos recursos não estava adequada aos normativos em referência.
5.	O FNDE emitiu o Parecer n. 2817/2016 (peça 1, p. 173) sugerindo a aprovação parcial das contas com ressalvas, com a impugnação do valor total de R$ 242.080,35, considerando sobrepreço no fornecimento de alimentos. O município foi notificado das irregularidades, por meio do Ofício 30250/2016 (peça 1, p. 178-185) .
6.	No Relatório de Tomada de Contas Especial n. 190/2017 (peça 1, p. 186-192) , de 17/4/2017, o tomador de contas identificou o Sr. Daniel Ferreira da Fonseca (CPF XXX.524.158-XX) como responsável, considerando ser o gestor dos recursos. Após Parecer emitido pela auditoria interna do FNDE, o processo foi encaminhado à Controladoria-Geral da União (peça 1, p. 194-195) .
7.	A CGU emitiu o Relatório de Auditoria n. 645/2017 (peça 1, p. 199-204) , em concordância com o relatório do tomador de contas. O Certificado de Auditoria (peça 1, p. 205) e o Parecer do Dirigente do Órgão de Controle Interno (peça 1, p. 207) concluíram pela irregularidade das contas.
8.	No Pronunciamento Ministerial à peça 1, p. 209, o Ministro de Estado da Educação atestou haver tomado conhecimento das conclusões, determinando o envio do processo ao Tribunal, nos termos do art. 71, inciso II, da Constituição Federal.
9.	À peça 3, a SECEX/AC, responsável pela instrução inicial, verificou que o processo estava constituído de todas as peças exigidas no art. 10 da IN TCU 71/2012, não se enquadrando nas hipóteses de dispensa previstas no art. 6º. Em pesquisa efetuada no sistema processual do TCU, verificou a Unidade Técnica a existência de processos contra responsáveis desta TCE, conforme a seguir:
Tabela 6 - Processos relacionados
	Responsável
	Número do TC
	Situação

	Cecapa Distribuidora de Alimentos Ltda. EPP (CNPJ 08.391.825/0001-96) 
	Processo 016.116/2016-0 (TCE) 
Processo 021.795/2016-9 (TCE) 
Processo 021.796/2016-5 (TCE) 
	Aberto
Aberto
Aberto

10.	Ressaltou a Secretaria que não foram encontrados processos relacionados aos demais responsáveis.
11.	Em análise à execução do PNAE 2014, a SECEX/AC constatou que contratos celebrados pela Prefeitura Municipal de Cajamar/SP com fornecedores de alimentos, conforme disposto na Tabela 1 abaixo, descritos no Relatório de Fiscalização CGU V01043 (peça 1, p. 18-97) , foram pactuados com sobrepreço, com aquisição de bens comuns em valores acima do preço de mercado:
Tabela 1 - Contratos com sobrepreço
	Item*
	Discriminação
	Sobrepreço**

	1
	- Contrato 43/2014 - Teracomm Comercial Ltda. ME (CNPJ 08.705.954/0001-01) 
	119.659,64

	2
	- Contrato 44/2014 - Cecapa Distribuidora de Alimentos Ltda. EPP (CNPJ 08.391.825/0001-96) 
	59.184,41

	3
	- Contrato 45/2014 - CAJ Comércio de Alimentos Ltda. (CNPJ 10.856.742/0001-77) 
	38.111,29

	4
	- Contrato 46/2014 - Comercial de Alimentos Nutrivip do Brasil Ltda. (CNPJ 03.817.246/0001-49) 
	57.607,01

	Total............................................................................................
	274.562,35

*Quadros analíticos especificando o sobrepreço por item adquirido estão consignados no relatório da CGU às páginas 22-29 e 37-41;
** Onde se lê superfaturamento no relatório da CGU entende-se como sobrepreço.
12.	A metodologia utilizada pela CGU, para concluir por sobrepreço na compra de alimentos, utilizou preços referenciais de mercado baseados em pesquisas realizadas a partir de várias fontes, sendo as principais a Bolsa Eletrônica de Compras de São Paulo (BEC) , o Comprasnet e o Diário Oficial do Estado de São Paulo - DOESP. Para compor o preço médio dos produtos pesquisados, a CGU procurou licitações realizadas em datas próximas ao Pregão Presencial n° 11/14 e certames em que os quantitativos fossem similares aos contratados pela Prefeitura de Cajamar/SP (peça 1, p. 34) .
13.	Apontou-se, ainda, no Relatório de Fiscalização CGU V01043, a compra de produto cuja aquisição era vedada pelo art. 22 da Resolução FNDE 26, de 17/6/2013. No caso, foram adquiridas seiscentas garrafas de refrigerante de dois litros em 2/6/2014 pelo município, com valor unitário de R$ 5,03, em um total de R$ 3.018,00, segundo a Nota Fiscal 40.516 e demonstrativo da receita e da despesa (peça 1, p. 35 e 162) .
14.	Observou a SECEX/AC que a comparação de preços apurou a aquisição de bens comuns em valor superior ao praticado na média de mercado, em patamares superiores em até 304%. Deste modo, quantificou-se um débito total de R$ 277.580,35 nesta TCE, responsabilizando-se o gestor dos recursos, Sr. Daniel Ferreira da Fonseca, na condição de Prefeito do município de Cajamar/SP (gestão 1/1/2009 à 20/10/2014.
15.	Destacou a Unidade Técnica que incide sobre o gestor o ônus da prova quanto à regular aplicação dos valores que lhe foram confiados para consecução do objeto pactuado, o que decorre de expressa disposição contida no parágrafo único do art. 70 da CF/88, bem assim do disposto no art. 93 do Decreto-Lei 200/1967, c/c o art. 66 do Decreto 93.872/1986 (Acórdão 317/2010-TCU-Plenário, sob relatoria do Ministro Benjamin Zymler, 5.964/2009-TCU-2ª Câmara, sob relatoria do Ministro Raimundo Carreiro, 153/2007-TCU-Plenário, sob relatoria do Ministro Benjamin Zymler, e 132/2006-TCU-1ª Câmara, sob relatoria do Ministro Marcos Vinicios Vilaça) .
16.	Considerando a existência de empresas beneficiárias dos recursos, entretanto, observou a SECEX/AC que deveria incluir as entidades no rol de responsáveis, solidariamente ao gestor, até o limite dos valores recebidos, segundo apresentado no extrato bancário da CEF (peça 1, p. 156-157) , além do demonstrativo de receitas e despesas (peça 1, p. 159-166) .
17.	Esclareceu a Unidade que, quando há proposta de condenação da empresa contratada em débito solidário, toma-se como base as datas em que os recursos federais foram repassados, em benefício dos responsáveis (Acórdão 331/2011-TCU-Primeira Câmara, sob relatoria do Ministro José Múcio Monteiro; e Acórdão 759/2011-TCU-Segunda Câmara, sob relatoria do Ministro Augusto Nardes) . Como os recursos não foram impugnados em sua totalidade, optou-se por utilizar como data base as últimas transferências realizadas, até o limite pago, conforme detalhado abaixo:
Tabela 2 - Débito com base nas transferências relacionadas ao Contrato 43/2014
	Beneficiário
	Data
	Valor R$

	Teracomm Comercial Ltda. ME (CNPJ 08.705.954/0001-01) 
	23/10/2014
	49.591,01

	Teracomm Comercial Ltda. ME (CNPJ 08.705.954/0001-01) 
	23/10/2014
	60.899,98

	Teracomm Comercial Ltda. ME (CNPJ 08.705.954/0001-01) 
	22/9/2014
	9.168,65

	Total..........................................................................................................................
	119.659,64

Fonte: Demonstrativo da Receita e da Despesa (peça 1, p. 159-166) .
Tabela 3 - Débito com base nas transferências relacionadas ao Contrato 44/2014
	Beneficiário
	Data
	Valor R$

	Cecapa Distribuidora de Alimentos Ltda. EPP (CNPJ 08.391.825/0001-96) 
	21/7/2014
	3.588,36

	Cecapa Distribuidora de Alimentos Ltda. EPP (CNPJ 08.391.825/0001-96) 
	21/7/2014
	12.441,40

	Cecapa Distribuidora de Alimentos Ltda. EPP (CNPJ 08.391.825/0001-96) 
	14/7/2014
	5.839,96

	Cecapa Distribuidora de Alimentos Ltda. EPP (CNPJ 08.391.825/0001-96) 
	14/7/2014
	4.063,50

	Cecapa Distribuidora de Alimentos Ltda. EPP (CNPJ 08.391.825/0001-96) 
	14/7/2014
	475,20

	Cecapa Distribuidora de Alimentos Ltda. EPP (CNPJ 08.391.825/0001-96) 
	26/6/2014
	274,20

	Cecapa Distribuidora de Alimentos Ltda. EPP (CNPJ 08.391.825/0001-96) 
	26/6/2014
	90,56

	Cecapa Distribuidora de Alimentos Ltda. EPP (CNPJ 08.391.825/0001-96) 
	10/6/2014
	6.256,24

	Cecapa Distribuidora de Alimentos Ltda. EPP (CNPJ 08.391.825/0001-96) 
	10/6/2014
	90,56

	Cecapa Distribuidora de Alimentos Ltda. EPP (CNPJ 08.391.825/0001-96) 
	10/6/2014
	8.259,84

	Cecapa Distribuidora de Alimentos Ltda. EPP (CNPJ 08.391.825/0001-96) 
	9/6/2014
	137,40

	Cecapa Distribuidora de Alimentos Ltda. EPP (CNPJ 08.391.825/0001-96) 
	6/6/2014
	15.982,60

	Cecapa Distribuidora de Alimentos Ltda. EPP (CNPJ 08.391.825/0001-96) 
	6/6/2014
	1.684,59

	Total..........................................................................................................................
	59.184,41

Fonte: Demonstrativo da Receita e da Despesa (peça 1, p. 159-166) .
Tabela 4 - Débito com base nas transferências relacionadas ao Contrato 45/2014
	Beneficiário
	Data
	Valor R$

	CAJ Comércio de Alimentos Ltda. (CNPJ 10.856.742/0001-77) 
	15/7/2014
	38.111,29

	Total..........................................................................................................................
	38.111,29

Fonte: Demonstrativo da Receita e da Despesa (peça 1, p. 159-166) .
Tabela 5 - Débito com base nas transferências relacionadas ao Contrato 46/2014
	Beneficiário
	Data
	Valor R$

	Comercial de Alimentos Nutrivip do Brasil Ltda. (CNPJ 03.817.246/0001-49) 
	4/8/2014
	40.610,20

	Comercial de Alimentos Nutrivip do Brasil Ltda. (CNPJ 03.817.246/0001-49) 
	2/6/2014
	16.996,81

	Total..........................................................................................................................
	57.607,01

Fonte: Demonstrativo da Receita e da Despesa (peça 1, p. 159-166) .
18.	Ao final, identificou-se a responsabilidade do Sr. Daniel Ferreira da Fonseca (CPF XXX.524.158-XX) , na condição de Prefeito de Cajamar/SP (gestão 1/1/2009 à 20/10/2014) , pelo valor original de R$ 277.580,35, considerando as ocorrências de sobrepreço apurado na aquisição dos produtos, bem como a aquisição de produtos vedados pela legislação, conforme detalhado na matriz de responsabilização (final da instrução inicial à peça 3) , com infração ao art. 70, parágrafo único, da CF/88, art. 3º da Lei 8.666/1993, e arts. 10, 22 e 68 da Resolução-FNDE n° 26, de 17 de junho de 2013.
19.	Foi sugerida, além da citação do Ex-Prefeito, a citação das empresas Teracomm Comercial Ltda. ME (CNPJ 08.705.954/0001-01) , Cecapa Distribuidora de Alimentos Ltda. EPP (CNPJ 08.391.825/0001-96) , CAJ Comércio de Alimentos Ltda. (CNPJ 10.856.742/0001-77) e Comercial de Alimentos Nutrivip do Brasil Ltda. (CNPJ 03.817.246/0001-49) , de modo a responderem solidariamente com o gestor do município pelo sobrepreço apurado na aquisição dos produtos e valores discriminados nas Tabelas 2-5.
20.	Com fundamento nos arts. 10, § 1º, e 12, incisos I e II, da Lei 8.443/1992 c/c o art. 202, incisos I e II, do RI/TCU, foi promovida a citação dos responsáveis, conforme peças 12-16, 34 e 44, de modo a apresentarem alegações de defesa e/ou recolherem o valor devido. Observe-se que o item 2.2.2 do Parecer 2817/2016 do FNDE apurou a existência de um depósito no valor de R$ 35.500,00 na conta vinculada, realizado em 17/12/2014 (peça 1, p. 174) , fato este confirmado no extrato bancário (peça 1, p. 157) , sendo o valor abatido do quantificado nesta TCE, chegando-se a um débito total de R$ 242.080,35.
21.	Às peças 35-36, 41, 47 e 50, constam alegações de defesa apresentadas pelas empresas responsáveis, Teracomm Comercial Ltda. ME (CNPJ 08.705.954/0001-01) , Cecapa Distribuidora de Alimentos Ltda. EPP (CNPJ 08.391.825/0001-96) , Comercial de Alimentos Nutrivip do Brasil Ltda. (CNPJ 03.817.246/0001-49) e CAJ Comércio de Alimentos Ltda. (CNPJ 10.856.742/0001-77) . Quanto ao Sr. Daniel Ferreira da Fonseca, Prefeito Municipal de Cajamar/SP (gestão 1/1/2009 à 20/10/2014) , diante do insucesso em múltiplas notificações, foi promovida sua citação segundo o Edital n. 0003/2019-TCU/Sec-AC, de 8/3/2019, não se verificando resposta.
22.	À peça 61, consta o encaminhamento pelo FNDE da Nota Técnica nº 2023270/2020, pertinente à análise da documentação recebida intempestivamente da Prefeitura Municipal de Cajamar/SP à título de prestação de contas do Programa Nacional de Alimentação Escolar - PNAE 2014.
23.	A seguir, passa-se à síntese das alegações de defesa apresentadas, além da análise da Nota Técnica do FNDE, com a respectiva proposta de mérito.
EXAME TÉCNICO
Alegações de defesa apresentadas pela empresa Teracomm Comercial Ltda. ME (CNPJ 08.705.954/0001-01) .
24.	Alega que há equívocos do que vem a ser custo agregado, além de erros de cálculo. Desconsidera-se o custo operacional da empresa, não sendo considerada a necessidade de pessoal para triagem do material adquirido, acondicionamento e transporte.
25.	Aduz que a contratação é relativa a hortifrutigranjeiros, produto perecível e com variação de preços vinculada a chuvas e estiagens. Alguns itens são mais delicados que outros.
26.	Afirma que a ata de registro de preços prevê que todos os custos diretos e indiretos devem constar nos preços unitários.
27.	Anota que, considerando a média do CEAGESP em 12/5, 15/5 e 2/12/2014 em alguns itens, chega-se a uma diferença máxima de 44%, que seria o BDI. Não existe o acréscimo apurado pela CGU de 105%.
28.	Assevera que se desconsiderou o caso fortuito ou de força maior. A contratada não pode recusar a entrega de produtos, sendo obrigada a manter o preço licitado. Colaciona-se matéria jornalística e reportagens a respeito. Existe risco alto para as empresas.
29.	O preço de aquisição não pode ser comparado com distribuidores diretos, seja atacado ou varejo, eis que não é licitado apenas o valor do alimento, havendo diversos custos para entrega.
30.	A manifestante é empresa de pequeno porte, com formação de preços segundo o SEBRAE. Comparar preços com distribuidores é absurdo e irrazoável, devendo ser considerado o BDI do negócio.
31.	As empresas fornecedoras se repetem nos anos de 2009 a 2013. Não sendo figura frequente, tendo provado a boa-fé, e não existindo superfaturamento, não há ilícito civil.
32.	Como dispõe o §8º do art. 112 da Lei 12.017/2009, o preço de referência deve ser resultado do custo unitário direto, acrescido do percentual de benefícios e despesas diretas e indiretas (BDI) .
33.	Segundo decisões do TCU, o preço estimado deve refletir o preço de mercado, levando em consideração todos os fatores que influenciam na formação dos custos.
34.	Há jurisprudência sobre preços com base em custos diretos e indiretos. Há equívoco e nulidade em utilizar preços de distribuidor. Deve-se fazer pesquisa com fornecimentos similares.
35.	É direito do particular o reequilíbrio econômico (art. 65, alínea "d" da Lei 8.666/93) , o qual foi aceito pela Prefeitura após parecer técnico.
36.	Se houve vício na licitação, trata-se da fase interna, não podendo atingir o prestador de serviços ou o contrato. Neste sentido, colaciona-se jurisprudência.
37.	O Judiciário pode considerar um ato válido, conforme Súmula 473 do STF e art. 55 da Lei 9.784/99. Sendo os preços equivalentes ao mercado, não há nulidade ou consequências financeiras.
38.	A multa estipulada de 100%, pelo legítimo ato de se defender, é desproporcional.
Análise
39.	Nesta TCE, entende-se que não se pode comparar, de forma simplificada, os preços de alimentos em supermercados (na internet) ou na CEAGESP, sem considerar os custos associados ao fornecimento às escolas. Neste ponto, assiste razão à responsável.
40.	Por certo, devem existir, na composição de preços unitários, os custos de armazenamento, acondicionamento, distribuição e transporte. Segundo entendimentos desta Corte (Livro Licitações e Contratos do TCU, p. 154) , cabe incluir os impostos, taxas, fretes e as despesas decorrentes para o fornecimento do bem, verificando-se, nos autos, que a ata de registro de preços, no item 2.2, autorizou esta condição ("2.2. Nos preços unitários estão compreendidas todas as taxas, bonificações, despesas diretas e indiretas, encargos trabalhistas, previdenciários, fiscais e comerciais, inclusive despesas com medição, transporte ou quaisquer despesas necessárias para a realização do objeto desta ata.") .
41.	Ou seja, nos preços unitários dos produtos licitados, devem estar compreendidas todas as taxas, bonificações, despesas diretas e indiretas, encargos trabalhistas, previdenciários, fiscais e comerciais, inclusive despesas com medição, transporte ou quaisquer despesas necessárias para a realização do objeto.
42.	Observe-se à peça 1, p. 88, que a adjudicada venceu o pregão presencial n. 11/2014 ofertando menor preço nos produtos hortifrutigranjeiros, e, em 29/5/2014, encaminhou correspondência ao Prefeito de Cajamar/SP, solicitando realinhamento dos preços, informando que os produtos que o "compõe sofreram sensível majoração de preços, tornando impossível o cumprimento do contrato nos moldes anteriormente ajustados". Uma vez não atendida, a empresa reforçou pedido de aumento em 2/2/2015, considerando o aumento excessivo de preço dos produtos alimentícios "seja por força do plano econômico do Governo", como também pela "ausência de chuvas no Estado de São Paulo".
43.	No quadro elaborado pela CGU à peça 1, p. 22-24, verificam-se preços de outros produtos próximos aos valores cotados no mercado ou CEAGESP, além de produtos com preços inferiores, resumindo-se o sobrepreço aos produtos que possuíam valor unitário maior do que a média, multiplicados pelas quantidades adquiridas.
44.	Em que pesem as ponderações da CGU, que avaliou minuciosamente a questão dos preços, opina-se, nesta instrução, que o sobrepreço apurado no contrato n° 43/14 advém das próprias condições nas quais se formou a licitação, verificando-se um certame realizado sob a forma de pregão presencial (não eletrônico) , suscetível, portanto, a um menor número de participantes, de forma regionalizada, com estimativas falhas do valor de contratação, especificidades dos produtos e variação de preços, havendo que se embutir nos valores, necessariamente, os custos de distribuição às escolas, não se podendo fazer uma mera comparação de preços sem considerar estes fatores.
45.	Exemplificando, não se pode qualificar o preço da "banana nanica" adquirida por R$ 0,58 (fruta com 120 gramas a unidade) , constante do quadro à peça 1, p.22-24, como elevado, apenas por constar como preço de mercado e preço CEAGESP valores de R$ 0,23 ou R$ 0,25, devendo se conjugar os custos adicionais das empresas para a entrega do alimento às escolas. Por outra via, deve-se considerar que o preço final em pregão presencial refletiu muito mais a realidade local do que o mercado nacional ou estadual, de ampla concorrência, visto que as estimativas do valor de contratação foram realizadas com empresas da região, segundo se verifica em informações do próprio Relatório da CGU.
46.	Ressalte-se que no item em referência consta uma quantidade adquirida de 55.210 unidades, o que promove elevado aumento no valor final pago, da ordem de R$ 19.323,50, pela variação no preço individual (R$ 0,58 ofertado pela empresa Teracomm e R$ 0,23 e R$ 0,25 avaliado no mercado e na CEAGESP) . Todavia, como falado, os preços de mercado e CEAGESP não contém custos associados à entrega dos alimentos, o que pode ocasionar distorções em eventual comparação.
47.	Em outro item, ou seja, o "mamão formosa", cotado a R$ 3,80 ao invés de R$ 1,46 e R$ 1,50, orçado pela CGU com base no mercado e CEAGESP, também não há condições de se apurar, com certeza e precisão, qual seria o preço justo praticado na região de Cajamar/SP, não podendo se ensejar débito a partir de uma situação duvidosa, que não considera o acondicionamento, manuseio, e entrega dos alimentos. Ademais, consta nos autos que foram realizadas cotações junto a empresas fornecedoras dos itens licitados (peça 1, p. 66) , não havendo, na licitação realizada, a oferta de preços mais acessíveis em outras propostas.
48.	O caso revela, portanto, que, para uma correta avaliação dos preços praticados, dever-se-ia conjugar aos preços trazidos pela CGU, todos os fatores que elevam o custo, como o transporte, acondicionamento e distribuição. Não é possível comparar preços licitados de produtos para merenda escolar com preços de supermercados ou centros de alimentos, unicamente, quando, nestes casos, não há custos dos serviços realizados, eis que o consumidor final é quem se desloca para a compra do produto. O mesmo raciocínio se aplica a todos os produtos orçados pelas demais empresas, que não agregam custos apenas para a exposição em prateleiras, mas toda uma cadeia logística decorrente do manuseio, estocagem, armazenamento e distribuição às escolas.
49.	Nas justificativas apresentadas pelo município de Cajamar/SP à CGU, verificam-se comentários sobre restrições geográficas, restrições no sentido de estimular a concorrência, restrições financeiras e orçamentárias, ausência de planejamento a médio e a longo prazo (oriunda de instabilidade política) , ausência de recursos para implantação de uma sólida estrutura informatizada e treinamento dos servidores para implantar um sistema confiável de e-compras, histórico de "problemas de pagamento" com antigos fornecedores (fruto de administrações passadas) , diferenças entre as formas de pagamento na administração pública (e outras cláusulas exorbitantes) etc. Todos estes fatores, segundo a Prefeitura, contribuíram negativamente (em maior ou menor grau) para a diferença apurada. Há que se acrescentar que foi realizada a estimativa do valor de contratação, devendo ser considerado o preço médio na região onde será realizada a contratação.
50.	Segundo entende esta instrução, não há como comparar os preços ofertados pelos licitantes de Cajamar/SP em pregão presencial com os preços oferecidos ao Governo Federal ou ao Governo do Estado de São Paulo em licitações do tipo pregão eletrônico, visto que os certames realizados por estes entes da Federação atraem centenas (por vezes milhares) de interessados, ao passo que procedimentos municipais são considerados "de pequeno ou médio porte".
51.	Assim, na forma em que a licitação foi operacionalizada, com as justificativas do município de Cajamar/SP de que realizou a estimativa de preços, e da impossibilidade de realizar pregão eletrônico, torna-se praticamente impossível distinguir os custos de prestação de serviços dentro dos preços de alimentos, devendo ser considerado que certames eletrônicos em nível nacional conduzem a preços melhores do que certames locais, não se perdendo de vista os diferentes preços praticados no mercado (na internet) e preços praticados para entregar o produto às escolas. Nas compras efetuadas pelo município, em pregão do tipo presencial, por certo, haverá menor ganho de escala, resultando em preços superiores.
52.	Do mesmo modo, considera-se razoável a assertiva de que produtos perecíveis, sujeitos a estiagens, chuvas, etc. possam ter preços variáveis, de acordo com a região e o clima. De fato, existem riscos altos associados à sazonalidade da produção, não podendo o licitante se desvincula do preço original contido na proposta. Esta configuração conduz a um aumento prévio dos preços de alimentos ofertados ao poder público, muitas vezes, eis que os fornecedores tendem a se precaver das futuras oscilações do mercado.
53.	De qualquer forma, o preço de compra licitado não pode ser alterado no decorrer do tempo, salvo repactuação por reequilíbrio contratual, sendo diferente de distribuidores diretos, em atacado ou varejo, onde o produto não é licitado, podendo-se ajustar o preço a qualquer época, justificando apenas os custos diretos e indiretos.
54.	Por estes motivos, tece-se opinião de que o comparativo de preços da CGU, apesar de válido na maioria das situações, envolvendo licitações do tipo pregão eletrônico, não reflete os preços praticados na região de Cajamar/SP, naquele certame em particular (pregão presencial) , considerando, excepcionalmente, a modalidade de licitação empregada, com menor número de participantes e maior regionalização, a quantidade de produtos, a diferença de preços e os custos de entrega embutidos nos preços licitados, de modo que não se pode utilizar as tabelas em questão para efeito de imposição de débitos.
55.	Ressalte-se a observação da CGU de que a inclusão do preço de atacado praticado na CEAGESP, no quadro comparativo à peça 1, p.22-24, foi realizada de modo a fazer o cotejamento de preços, visto que, em alguns casos, não foram identificadas licitações com cotação para o preço de determinado produto. Não há, desta forma, certeza quanto ao preço final de alguns produtos incorridos na região de Cajamar/SP, verificando-se, desta forma, que não há como subsistir o débito da forma como calculado.
56.	Por todo o exposto, sugere-se acatar as alegações de defesa, de modo a excluir o débito imputado à responsável.
Alegações de defesa apresentadas pela empresa Cecapa Distribuidora de Alimentos Ltda. EPP (CNPJ 08.391.825/0001-96) 
57.	Houve cerceamento da defesa, sendo o Relatório da CGU reproduzido parcialmente. Realizou-se comparação de preços com outros instrumentos sem correlação, não se fornecendo cópias. Não cabe a adivinhação da contratada, devendo ser franqueados os documentos, sob pena de nulidade.
58.	O TCU já se posicionou acerca da impossibilidade de imputação (de débito) sem os documentos que compõem o processo (ACÓRDÃO nº 1253/2012 - TCU, Relator Ministro-Substituto Augusto Sherman Cavalcanti - 1ª CÂMARA) . Aplica-se, ainda, o disposto no art. 2º da Lei nº 9.784/99 (princípios da administração pública) .
59.	A União e o Estado adquirem produtos em quantidades infinitamente superiores ao município, o que justifica eventual preço inferior nos mesmos produtos. Os preços praticados tiveram por base as menores ofertas no pregão, observada a livre competição.
60.	A peticionária possui pesquisa de mercado de 24/10/2013 em relação ao município de Vinhedo/SP, com preços e produtos semelhantes. Tal situação pode melhor servir para avaliar os preços cotados via internet.
61.	Há diferenças entre vendas de supermercados e a realizada pela empresa. Os supermercados vendem à vista e pagam a prazo. A empresa compra o produto, para depois de entregá-los, receber. Nos supermercados, os consumidores vão até as lojas. No fornecimento de alimentos, a empresa precisa entregá-los diariamente.
62.	Utilizando-se a definição de superfaturamento do Instituto Brasileiro de Auditoria de Obras Públicas (Ibraop) , não há dano ou pagamento de preços manifestamente superior ao mercado.
63.	O TCU já afirmou que informações obtidas em redes de supermercados não servem de parâmetro para apuração de superfaturamento (TC Processo 013.641/2008-9 /Apensos: TC Processo 021.953/2007-2, TC Processo 015.731/2014-6) , aplicando-se o mesmo a preços cotados na internet.
64.	As pesquisas de preço foram efetuadas em fontes que não se equiparam ao município, como o Estado ou a União, além de supermercados na internet.
65.	Na formação de preços, há de ser considerado o custo com a logística, impostos, insumos, perda de matéria prima e atraso do órgão público, o que não existe na internet.
66.	O atraso no recebimento do poder público é um dos motivos pelos quais os preços são maiores que na iniciativa privada. Os empresários embutem o risco do negócio, o que é legal. Não se fixou o preço de forma arbitrária, e sim, obedecendo ao edital.
67.	A escolha incorreta do certame não é correlata à peticionária. A empresa não causou prejuízo, demonstrando que não houve superfaturamento. Não há correlação à prática ilícita e improba.
68.	Não há como certificar que o produto cotado seja o mesmo fornecido, como no caso dos laticínios, carnes e demais itens, nem que as cotações sejam equiparadas.
69.	Há custo operacional e logístico de transporte, com grande influência no preço. A quantidade adquirida, qualidade e modo de entrega também implicam na formação do preço.
Análise
70.	O Relatório da CGU foi disponibilizado e contém informações de onde se realizou a comparação de preços no contrato nº 44/2014. Não cabe à empresa invocar cerceamento à defesa, conquanto os documentos são claros e suficientes à elucidação dos fatos.
71.	Em que pese a responsabilização da parte, concorda-se com a tese de que a União e o Estado adquirem produtos em quantidades bem superiores, havendo ganhos de escala em relação aos municípios, o que justifica eventual preço superior para um mesmo produto. Também é correta a assertiva de que a apresentação das propostas observou a livre competição.
72.	Como visto, as vendas realizadas em supermercados e a contratação de licitante são diferentes na formação de preços, eis que a segunda agrega custos associados à entrega dos bens diariamente às escolas. Deste modo, é válida a afirmação de que devam ser consideradas tais diferenças nos preços alocados.
73.	Observadas compras associadas a uma entrega realizada, com a estocagem, o armazenamento e a distribuição de alimentos, podem ser acolhidos os argumentos. O quadro comparativo à peça 1, p. 25-26 permite identificar preços próximos em outros produtos, e até menores, em alguns casos, gerando-se débito em função de quantidades e preços a maior considerados. Considerando a regionalização da licitação, contudo, a pesquisa de preços e a formação de preços em escala menor, devendo se considerar no preço unitário os custos de transporte, acondicionamento, estocagem e distribuição, considera-se não razoável a comparação com base em preços unitários obtidos em supermercados (internet) , ou mesmo no CEAGESP, Comprasnet, BEC e DOSP, sem incluir estes custos.
74.	Pelo exposto, diante das justificativas apresentadas pela Prefeitura, e, considerando a incerteza e a dificuldade no cálculo de eventual débito, dada a regionalização do certame, e a existência de custos adicionais de estoque, acondicionamento e entrega, não demonstrados pela CGU nas planilhas comparativas, acolhem-se os argumentos proferidos, de modo a retirar a responsabilidade da licitante, e excluir os débitos imputados.
Alegações de defesa apresentadas pela empresa 	Comercial de Alimentos Nutrivip do Brasil Ltda. (CNPJ 03.817.246/0001-49) 
75.	Não faz parte dos autos o conteúdo probatório de onde foram extraídas as conclusões.
76.	A empresa ofertou o menor preço, sendo lícita e legitima sua participação no certame. Em momento algum, soube do fato imputado. Não recebeu qualquer intimação para justificativas.
77.	O procedimento está sendo tratado e apurado pela Unidade do TCU no Acre. Isso impossibilita qualquer defesa, não se podendo consultar os documentos físicos.
78.	As licitantes não participam da fase interna da licitação. A pesquisa de preços é ato de responsabilidade da administração pública.
79.	Não era o município obrigado a contratar com a adjudicante, caso entendesse por preços fora de parâmetro, devendo cancelar o certame, o que não fez.
80.	Não há qualquer irregularidade. Houve pesquisa interna de preços, edital publicado e lances de outras licitantes por valores maiores. A empresa reduziu os valores, sagrando-se vencedora, com contrato devidamente assinado, mercadorias entregues e pagamentos.
81.	Os vencedores têm o direito líquido e certo à adjudicação do objeto. A formalização do contrato é ato posterior, e está vinculada aos termos do edital e propostas efetuadas. É impossível que seja pleiteado o ressarcimento ao erário. O edital vincula os licitantes. O contrato administrativo vincula as partes às cláusulas e valores, a menos que houvesse repactuação administrativa (reequilíbrio contratual) , não se podendo alterar o que é lei entre as partes e foi integralmente consumado.
82.	É incorreta a premissa de que os preços pesquisados serviram para o superfaturamento. O superfaturamento é termo utilizado para apurar se o valor de venda está, de modo ilegal, acima do praticado em situações análogas. Teria outra empresa, em igual condição, condições de ofertar um preço menor?
83.	A licitação impõe uma série de ônus financeiros, para composição do preço, e onera a compra pelo poder público, havendo custos na revenda, gastos com documentação, certidões, condições de fornecimento, técnico responsável, balanços etc.
84.	O pagamento de impostos onera o preço dos produtos. Outros grupos não pagam impostos, tendo lucros maiores, de modo que podem vender a menor preço.
85.	A empresa tem gastos que influenciam no custo (laudos, amostras, testes, análises químicas, exigências da Anvisa e demais órgãos) . Há custos até para participar da licitação, restrições ao aumento de preços, tributos, fretes, logística, prazos e quantidades, devoluções, trocas e imposições. Também há necessidade de lucro, eis que ninguém entra em um negócio se não for para a obtenção de lucro.
86.	A BEC - Bolsa Eletrônica de Compras do Estado de São Paulo - apresenta isenção de impostos estaduais (ICMS) para os produtos comercializados, permitindo que o preço seja menor. Todavia, os preços constantes na BEC estão totalmente defasados obrigando os órgãos a contratar de emergência, por valores superiores.
Análise
87.	O relatório da CGU contém os produtos com o suposto sobrepreço. Não houve cerceamento à defesa. O fato de a instrução se iniciar na SECEX/AC é devido à redistribuição de processos no Tribunal, mas em nada retira a capacidade de solicitar vistas e documentos. Ademais, o fato de os autos poderem ser acessados em formato eletrônico infirma essa alegação da empresa.
88.	A empresa, por certo, ofertou o menor preço, tanto é que foi adjudicada. É correto afirmar que as licitantes não participam da fase interna do certame, portanto, não definem preços de referência. De fato, a pesquisa de preços é ato estritamente de responsabilidade da administração pública. E, no município de Cajamar/SP, ela foi realizada, com os fornecedores dos próprios alimentos.
89.	Nos autos, verifica-se que o município de Cajamar/SP contratou as empresas licitadas, eis que entendeu que os preços estariam corretos de acordo com o mercado local.
90.	De fato, houve pesquisa interna de preços, edital publicado e lances de outras licitantes por valores maiores, sagrando-se vencedora a empresa com preços menores. Tal situação, por si, não obsta a averiguação de preços praticados pelos órgãos de controle.
91.	Por outra via, acerca do direito líquido e certo ao objeto, em termos de direito público, há apenas uma expectativa de direito em celebrar contratos com a Administração. Isto porque o interesse público se sobrepõe nas mediações entre o administrador público e entidades privadas. Pode ser pleiteado o ressarcimento da licitante, inclusive, se for comprovado o sobrepreço. Os vínculos ao edital e ao certame não retiram a capacidade que os entes de controle possuem de fiscalizar os atos administrativos, impugnar valores ou mesmo condenar os responsáveis. Há previsão nos arts. 70 a 74 da CF/88 para o controle externo e interno.
92.	Por certo, os preços praticados na merenda escolar devem conter custos associados ao fornecimento dos alimentos às escolas, podendo se considerar gastos com documentação, certidões, técnico responsável e elaboração de balanços O preço ofertado corre por conta da proponente, mas a averiguação de sua regularidade, em termos de média de mercado, cabe aos órgãos de controle ou mesmo à Administração. Também não há ilegalidade em se rever os atos administrativos praticados, decorrendo tal mister da autotutela administrativa.
93.	É evidente que o pagamento de impostos onera o preço dos produtos, mas a evasão fiscal de determinados contribuintes não deve servir de justificativa para aumento de preços. Os gastos com laudos, amostras, testes, análises químicas, exigências da Anvisa e demais órgãos, por praxe, estão embutidos no preço ofertado. Mesmo os custos de participar da licitação tem de ser cobrados no preço, havendo que se determinar certa margem de lucro. No geral, os preços praticados não podem fugir à média de mercado.
94.	Quanto aos alegados preços defasados da BEC, Bolsa Eletrônica de Compras do Estado de São Paulo, com isenção de impostos estaduais para os produtos comercializados (ICMS) , permitindo que o preço seja menor, não há o que se opinar. Tal situação não é referencial para se avaliar o preço nesta TCE.
95.	De fato, o quadro comparativo de preços à peça 1, p. 27-29 permite averiguar uma discrepância de preços, em relação às pesquisas de preços realizadas pela CGU no Comprasnet, BEC, internet e DOSP, mas não em relação aos preços cotados pela Prefeitura, segundo se afirmou no Relatório da CGU. Como discorrido, tratou-se de pregão presencial, com poucos participantes, de forma regionalizada, o que permitiu as ocorrências.
96.	Ademais, não se pode esquecer que, nos preços licitados em merenda escolar, estão embutidos custos associados à logística de distribuição, razão pela qual podem ser aceitos os argumentos, com ressalvas, eis que não há como comparar preços de supermercados, ou preços praticados em centros de distribuição, ou pregão eletrônico, em nível nacional, com a situação em análise.
97.	Por certo, se o pregão fosse eletrônico, teríamos situação diferente, com a participação de uma múltipla gama de interessados. No entanto, a própria Prefeitura admitiu a incapacidade de realizar o procedimento em suas manifestações. Pelo exposto, tece-se opinião de que devam acolher os argumentos de defesa com as devidas ressalvas.
Alegações de defesa apresentadas pela empresa CAJ Comércio de Alimentos Ltda. (CNPJ 10.856.742/0001-77) 
98.	O sobrepreço ocorre quando o valor de uma proposta de um bem ou serviço é superior ao praticado no mercado, seja por preço, quantidade ou baixa qualidade. Apresenta-se definições acerca do tema no Manual de Licitações e Contratos do TCU, impugnando-se as considerações da CGU.
99.	O TCU entende que (...) do ponto de vista da administração, o crucial é que ela se certifique de que, na prestação dos serviços, os preços contratados e praticados sejam condizentes com o mercado (...) e (...) o critério de sobrepreço em contratos administrativos é o preço de mercado, não sendo cabível à Administração fazer ingerências na gestão de custos administrativos de cada empresa (TCU. Processo TC n° Processo 034.010/2011-4. Acórdão 2303/2015-TCU-Plenário. Relator: Ministro José Múcio Monteiro) .
100.	A Corte de Contas defende a obediência à Lei de Licitações e Contratos de forma a impedir que preço acima do mercado seja praticado sem a devida justificativa. É recomendável a discriminação do preço por item na proposta, pois viabiliza o exame de futuros pleitos de reajustes contratuais e a aferição do equilíbrio econômico-financeiro do contrato.
101.	Demonstra-se, em tabela de abril de 2014 (data do pregão) , que os valores atendiam à média de mercado. A empresa, em momento algum, participou da formação de preços tidos por superfaturados. Apenas retirou o instrumento convocatório, compareceu à sessão, habilitou-se e, ao final do procedimento, sagrou-se vencedora. Nenhum dos atos guardou relação com a formação dos preços, não podendo a empresa ser responsabilizada por suposto sobrepreço.
102.	Os documentos juntados aos autos comprovam, inequivocamente, que nem a empresa, nem qualquer servidor público que participou da licitação em todas as suas fases, beneficiou-se dos preços praticados.
Análise
103.	Os entendimentos do TCU constam, como pontuado, no site do Tribunal e no Manual de Licitações e Contratos.
104.	Neste sentido, é dever dos órgãos públicos (e não das empresas) , nas licitações da modalidade pregão, providenciar orçamento atualizado e detalhado que possa subsidiar o preço de referência e assegurar o princípio da economicidade, nos termos do art.8º, inciso II do Decreto 3.555/2000 (Acórdão 845/2005-TCU-Segunda Câmara) .
105.	Segundo o art. 6º, inciso XVI, da Lei n. 8.666/1993, ainda, cabe à comissão de licitação receber, examinar e julgar todos os documentos e procedimentos relativos à licitação e ao cadastramento de licitantes, devendo o julgamento ser processado com observância das disposições do art. 43, inciso IV, da citada Lei, ou seja, deverá ser verificada a conformidade de cada proposta com os preços correntes de mercado (Acórdão 509/2005-TCU-Plenário) .
106.	Quanto à demonstração que os valores atendiam a média de mercado, considera-se válida a defesa. Há, nos preços apresentados na licitação 07/2014, similitude em relação aos praticados no pregão 11/2014.
107.	De fato, não há provas de que a empresas se locupletou em virtude de preços superfaturados. Não há evidências de que praticou conluio com a formação de preços elevados, não podendo ser responsabilizada por suposto sobrepreço.
108.	Por todo o exposto, ainda há de reconhecer custos associados à entrega de alimentos nas escolas, além de processos de estocagem, armazenamento e distribuição dos produtos, além da licitação regionalizada realizada por pregão presencial.
109.	Pelo exposto, acolhem-se os argumentos de defesa, com as devidas ressalvas.
Da revelia do Sr. Daniel Ferreira da Fonseca, Prefeito Municipal de Cajamar/SP (gestão 1/1/2009 à 20/10/2014) 
110.	O responsável permaneceu revel ao longo de todo o processo. No caso vertente, o expediente citatório (Ofício 22/2019-TCU/Sec-AC, de 22/1/2019, peça 12) foi encaminhado para a pesquisa de endereço constante na peça 6. A comunicação e o aviso de recebimentos (AR) dos Correios retornaram com a informação de ausente, peças 38 e 51. Tentou-se contatar o responsável por meio de seu número telefônico constante na base de dados da Receita Federal (peça 6) , constatando-se a inoperância.
111.	Buscando-se elementos na Companhia de Distribuição de Energia Elétrica de São Paulo (ENEL/Eletropaulo) , tem-se o endereço anotado na peça 39. Dessa forma, expediu-se o Ofício 38/2019-TCU/Sec-AC, de 13/2/2019, para o novo destino. Novamente a comunicação foi frustrada, conforme peças 52 e 53 (destinatário ausente) .
112.	Novas pesquisas de endereço (base de dados da Receita Federal, base de endereços para envio de comunicações mantida pelo e-TCU, custodiadas pelo TCU mediante acordo de cooperação, peças dos autos, processos existentes no Tribunal e internet) repetiram as informações acima mencionadas. Verificou-se, no caso, que sua notificação foi realizada, ao final, segundo o Edital n. 0003/2019-TCU/Sec-AC, de 8/3/2019 (peça 55) , não se verificando resposta.
113.	Nos processos do TCU, a revelia não leva à presunção de que seriam verdadeiras todas as imputações levantadas contra o responsável, diferentemente do que ocorre no processo civil, em que a revelia do réu opera a presunção da verdade dos fatos narrados pelo autor (Acórdão 1009/2018-TCU-Plenário, Relator: BRUNO DANTAS; 2369/2013 - TCU - Plenário, Relator: BENJAMIN ZYMLER e 2449/2013 - TCU - Plenário, Relator: BENJAMIN ZYMLER) . Dessa forma, a avaliação da responsabilidade do agente não pode prescindir da prova existente no processo ou para ele carreada.
114.	Ao não apresentar sua defesa, o responsável deixou de produzir prova da regular aplicação dos recursos sob sua responsabilidade, em afronta às normas que impõem aos gestores públicos a obrigação legal de, sempre que demandados pelos órgãos de controle, apresentar os documentos que demonstrem a correta utilização das verbas públicas, a exemplo do contido no art. 93 do Decreto-Lei 200/1967: "Quem quer que utilize dinheiros públicos terá de justificar seu bom e regular emprego na conformidade das leis, regulamentos e normas emanadas das autoridades administrativas competentes."
115.	Mesmo as alegações de defesa não sendo apresentadas, considerando o princípio da verdade real que rege esta Corte, procurou-se buscar, em manifestações do responsável na fase interna desta Tomada de Contas Especial, se havia algum argumento que pudesse ser aproveitado a seu favor. No entanto, o responsável não se manifestou na fase interna, não havendo, assim, nenhum argumento que possa vir a ser analisado e posteriormente servir para afastar as irregularidades apontadas.
116.	Em consulta aos sistemas corporativos do instaurador (SIGPC) , verifica-se que o responsável prestou contas do PNAE 2014 em 5/3/2015, no entanto, conforme relatos do FNDE à peça 61, de modo intempestivo. 
117.	Em se tratando de processo em que a parte interessada não se manifestou acerca das irregularidades imputadas, não há elementos para que se possa efetivamente aferir e reconhecer a ocorrência de boa-fé na conduta, podendo este Tribunal, desde logo, proferir o julgamento de mérito pela irregularidade das contas, conforme os termos dos §§ 2º e 6º do art. 202 do Regimento Interno do TCU. Acórdão 2064/2011-TCU-Primeira Câmara (relator: Ubiratan Aguiar) , 6.182/2011-TCU-1ª Câmara (relator: Weber de Oliveira) , 4.072/2010-TCU-1ª Câmara (Relator: Valmir Campelo) , 1.189/2009-TCU-1ª Câmara (Relator: Marcos Bemquerer) , 731/2008-TCU-Plenário (Relator: Aroldo Cedraz) .
118.	Dessa forma, o Ex-Prefeito Municipal Daniel Ferreira da Fonseca deve ser considerado revel, nos termos do art. 12, §3º, da Lei 8.443/1992, e considerando a não comprovação da boa e regular aplicação dos recursos, sem justificativas, devem as contas ser julgadas irregulares, condenando-o ao débito apurado e aplicando-lhe a multa prevista no art. 57 da Lei 8.443/1992.
119.	Em se tratando da responsabilidade solidária atribuída ao responsável com as empresas contratadas, o Regimento Interno do TCU preceitua no art. 161, que havendo mais de um responsável pelo mesmo fato, a defesa apresentada por um deles aproveitará a todos, mesmo ao revel, no que concerne às circunstâncias objetivas, e não aproveitará no tocante aos fundamentos de natureza exclusivamente pessoal.
120.	No caso em exame, observa-se que a responsabilidade pelo sobrepreço na contratação e aquisição de bens nos Contratos 43, 44, 45 e 46/2014, realizada entre o município de Cajamar/SP e respectivamente as empresas Teracomm Comercial Ltda. ME (CNPJ 08.705.954/0001-01) , Cecapa Distribuidora de Alimentos Ltda. EPP (CNPJ 08.391.825/0001-96) , CAJ Comércio de Alimentos Ltda. (CNPJ 10.856.742/0001-77) e Comercial de Alimentos Nutrivip do Brasil Ltda. (CNPJ 03.817.246/0001-49) , utilizando recursos federais do FNDE, em ações do PNAE no exercício de 2014, conforme levantado pela CGU e consignado no Relatório de Fiscalização V01043 (peça 1, p. 18-97) , por incerteza e peculiaridades do caso concreto, não deve subsistir, não prosseguindo a imputação de débitos da forma registrada nas etapas instrutórias anteriores.
121.	Deste modo, descabe persistir na responsabilidade do Sr. Daniel Ferreira da Fonseca, Prefeito Municipal de Cajamar/SP (gestão 1/1/2009 à 20/10/2014) , pelas irregularidades apuradas em solidariedade com as licitantes. Entretanto, em relação à sua responsabilidade individual, diante da impugnação de despesas motivada pela compra de refrigerantes, considerando a indevida utilização de recursos federais, conforme levantado pela CGU e consignado no Relatório de Fiscalização V01043 (peça 1, p. 18-97) , em afronta ao disposto nos arts. 22 e 68 da Resolução-FNDE n° 26, de 17 de junho de 2013, deve prosseguir a sua responsabilização, com o julgamento das contas pela irregularidade e aplicação da multa prevista no art. 57 da Lei 8443/92.
Das contas do PNAE 2014 apresentadas intempestivamente pelo município de Cajamar/SP
122.	À peça 61, encontra-se Nota Técnica do FNDE sob o número nº 2023270/2020, pertinente à análise da documentação recebida da Prefeitura Municipal de Cajamar/SP à título de prestação de contas do Programa Nacional de Alimentação Escolar - PNAE 2014. No documento, o FNDE manifestou-se pela insuficiência da documentação.
123.	Na análise técnica, o Conselho de Alimentação Escolar afirmou que não houve prejuízo financeiro na gestão e concluiu pela aprovação com ressalvas da prestação de contas, levantando apenas a falta de estrutura adequada nos refeitórios e falta de infraestrutura adequada nas cozinhas.
124.	Na análise financeira, o FNDE descreveu que não foi identificado comprovante de recolhimento do valor devido apontado pela CGU e transcrito em Parecer Técnico.
125.	Segundo o Parecer, foi apurada a aquisição de produtos proibidos de integrar o Cardápio da alimentação escolar: 600 (seiscentas) garrafas de refrigerante de dois litros, com valor unitário de R$ 5,06, a custo total de R$ 3.018,00, conforme Nota Fiscal nº 40,516, de 2/6/2014.
126.	Em suas justificativas, a Prefeitura reconheceu a aquisição do produto proibido, que foi realizada por equívoco, sendo que o fato só foi percebido depois, tendo tomado medidas para saneamento e para que o fato não mais ocorra.
Prescrição da Pretensão Punitiva
127.	Vale ressaltar que a pretensão punitiva do TCU, conforme Acórdão 1441/2016-TCU-Plenário, Relator: Benjamin Zymler, que uniformizou a jurisprudência acerca dessa questão, subordina-se ao prazo geral de prescrição indicado no art. 205 do Código Civil, que é de dez anos, contado da data de ocorrência da irregularidade sancionada, nos termos do art. 189 do Código Civil, sendo este prazo interrompido pelo ato que ordenar a citação, a audiência ou a oitiva do responsável.
128.	No caso em exame, não ocorreu a prescrição da pretensão punitiva, uma vez que a irregularidade sancionada ocorreu em 4/8/2015, e o ato de ordenação da citação ocorreu em 21/1/2019 (peça 11) .
CONCLUSÃO
129.	O exame das ocorrências permitiu, na forma dos arts. 10, § 1º, e 12, incisos I e II, da Lei 8.443/1992 c/c o art. 202, incisos I e II, do RI/TCU, definir a responsabilidade individual do Sr. Daniel Ferreira da Fonseca (CPF XXX.524.158-XX) , na condição de Prefeito do município de Cajamar/SP, diante da impugnação de despesas motivada pela aquisição de refrigerantes cuja compra é vedada pelo art. 22 da Resolução FNDE 26, de 17 de junho de 2013, conforme levantado pela CGU por meio do Relatório de Fiscalização V01043 (peça 1, p. 18-97) .
130.	Também foi identificada, inicialmente, a responsabilidade solidária do Prefeito Daniel Ferreira da Fonseca (CPF XXX.524.158-XX) com as empresas contratadas Teracomm Comercial Ltda. ME (CNPJ 08.705.954/0001-01) , Cecapa Distribuidora de Alimentos Ltda. EPP (CNPJ 08.391.825/0001-96) , CAJ Comércio de Alimentos Ltda. (CNPJ 10.856.742/0001-77) e Comercial de Alimentos Nutrivip do Brasil Ltda. (CNPJ 03.817.246/0001-49) , conforme levantado pela CGU e consignado no Relatório de Fiscalização V01043 (peça 1, p. 18-97) , considerando sobrepreço na contratação e aquisição de bens nos Contratos 43, 44, 45 e 46/2014, realizado  pelo município de Cajamar/SP.
131.	Em face da análise promovida na seção "Exame Técnico", verifica-se que o responsável Daniel Ferreira da Fonseca (CPF XXX.524.158-XX) , mesmo com a apresentação parcial de documentos no SIGPC, não logrou comprovar a boa e regular aplicação dos recursos repassados, e instado a se manifestar, optou pelo silêncio, configurando a revelia, nos termos do §3º, do art. 12, da Lei 8.443/1992, inexistindo nos autos elementos que demonstrem a boa-fé ou a ocorrência de outras excludentes de culpabilidade.
132.	Deste modo, sugere-se que as contas do responsável sejam julgadas irregulares, nos termos do art. 202, § 6º, do Regimento Interno do TCU, com a imputação do débito atualizado monetariamente e acrescido de juros de mora, nos termos do art. 202, §1º do Regimento Interno do TCU, com a aplicação da multa prevista no art. 57 da Lei 8.443/1992.
133.	Deve-se ressaltar que, a teor do § 1º do art. 19 da IN 71/2012, com a redação dada pela IN 76/2016, "Instaurada a tomada de contas especial e citados os responsáveis, não se lhe admitirá o arquivamento, mesmo na hipótese de o valor apurado como débito ser inferior ao limite estabelecido no art. 6º desta Instrução Normativa". Por conseguinte, mesmo com um débito de valor inferior ao limite estabelecido na IN 71/2012, deve-se prosseguir com o julgamento desta TCE.
134.	A análise das alegações de defesa apresentadas pelas empresas responsáveis, quanto ao sobrepreço na contratação e aquisição de bens nos Contratos 43, 44, 45 e 46/2014, as quais foram acolhidas, pode ser aproveitada em benefício do Sr. Daniel Ferreira da Fonseca, nos termos do art. 161 do Regimento Interno, não se lhe exigindo mais o débito, devendo, neste caso, proceder-se ao julgamento das contas das empresas responsáveis pela regularidade com ressalvas.
135.	Vale ressaltar que a jurisprudência pacífica nesta Corte é no sentido da imprescritibilidade das ações de ressarcimento ao erário (Súmula TCU 282) . Dessa forma, identificado o dano ao erário, devese instaurar e julgar o processo de tomada de contas especial para responsabilizar seus agentes causadores, respeitando o direito ao contraditório e à ampla defesa, independentemente de quando ocorreram os atos impugnados. Verifica-se também que não houve a prescrição da pretensão punitiva, conforme análise já realizada.
136.	Por fim, como não houve elementos que pudessem modificar o entendimento acerca das irregularidades envolvendo a aquisição de refrigerantes cuja compra é vedada pelo art. 22 da Resolução FNDE 26, de 17 de junho de 2013, mantém-se parte da matriz de responsabilização ao final desta instrução. 
PROPOSTA DE ENCAMINHAMENTO
137.	Diante do exposto, submetemos os autos à consideração superior, propondo ao Tribunal:
a)	acatar as alegações de defesa das empresas Teracomm Comercial Ltda. ME (CNPJ 08.705.954/0001-01) , Cecapa Distribuidora de Alimentos Ltda. EPP (CNPJ 08.391.825/0001-96) , CAJ Comércio de Alimentos Ltda. (CNPJ 10.856.742/0001-77) e Comercial de Alimentos Nutrivip do Brasil Ltda. (CNPJ 03.817.246/0001-49) , de modo a excluir-lhes a responsabilização neste processo;
b)	considerar revel o responsável Daniel Ferreira da Fonseca (CPF XXX.524.158-XX) , para todos os efeitos, dando-se prosseguimento ao processo, com fulcro no art. 12, § 3º, da Lei 8.443/1992;
c)	com fundamento nos arts. 1º, inciso I, 16, inciso II da Lei 8.443/1992, c/c os arts. 1º, inciso I, 208 e 214, inciso II, do Regimento Interno, que sejam julgadas regulares com ressalvas as contas das empresas Teracomm Comercial Ltda. ME (CNPJ 08.705.954/0001-01) , Cecapa Distribuidora de Alimentos Ltda. EPP (CNPJ 08.391.825/0001-96) , CAJ Comércio de Alimentos Ltda. (CNPJ 10.856.742/0001-77) e Comercial de Alimentos Nutrivip do Brasil Ltda. (CNPJ 03.817.246/0001-49) , em relação aos recursos recebidos do Programa Nacional de Alimentação Escolar (PNAE) - exercício de 2014;
d)	julgar irregulares, nos termos dos arts. 1º, inciso I, 16, inciso III, alíneas "b" e "c", da Lei 8.443/1992, c/c os arts. 19 e 23, inciso III, da mesma Lei, as contas do responsável Daniel Ferreira da Fonseca (CPF XXX.524.158-XX) , condenando-o ao pagamento das importâncias a seguir especificadas, atualizadas monetariamente e acrescidas dos juros de mora, calculadas a partir das datas discriminadas até a data da efetiva quitação do débito, fixando-lhe o prazo de quinze dias, para que comprove, perante o Tribunal, o recolhimento das referidas quantias aos cofres do Fundo Nacional de Desenvolvimento da Educação, nos termos do art. 23, inciso III, alínea "a", da citada lei, c/c o art. 214, inciso III, alínea "a", do Regimento Interno do TCU;
	Débitos relacionados ao Sr. Daniel Ferreira da Fonseca (CPF XXX.524.158-XX) , Ex-Prefeito Municipal de Cajamar/SP (gestão 1/1/2009 à 20/10/2014) .
	DATA DA OCORRÊNCIA
	VALOR ORIGINAL (R$) 

	2/6/2014
	3.018,00

	TOTAL
	3.018,00

e)	 aplicar ao responsável Daniel Ferreira da Fonseca (CPF XXX.524.158-XX) , a multa prevista no art. 57 da Lei 8.443/1992 c/c o art. 267 do Regimento Interno do TCU, fixando-lhe o prazo de quinze dias, a contar da notificação, para que comprove, perante o Tribunal (art. 214, III, alínea "a", do Regimento Interno do TCU) , o recolhimento da dívida aos cofres do Tesouro Nacional, atualizada monetariamente desde a data do acórdão que vier a ser proferido por este Tribunal até a do efetivo recolhimento, se pagas após o vencimento, na forma da legislação em vigor;
f)	autorizar, desde logo, a cobrança judicial da dívida, caso não atendida a notificação, na forma do disposto no art. 28, inciso II, da Lei 8.443/1992;
g)	autorizar também, desde logo, se requerido, com fundamento no art. 26 da Lei 8.443, de 1992, c/c o art. 217, §§ 1º e 2º do Regimento Interno do TCU, o parcelamento da dívida em até 36 parcelas, incidindo, sobre cada parcela, corrigida monetariamente, os correspondentes acréscimos legais, fixando-lhe o prazo de quinze dias, a contar do recebimento da notificação, para comprovar, perante o Tribunal, o recolhimento da primeira parcela, e de trinta dias, a contar da parcela anterior, para comprovar os recolhimentos das demais parcelas, devendo incidir, sobre cada valor mensal, atualizado monetariamente, os juros de mora devidos, no caso do débito, na forma prevista na legislação em vigor, alertando o responsável de que a falta de comprovação do recolhimento de qualquer parcela importará o vencimento antecipado do saldo devedor, nos termos do § 2º do art. 217 do Regimento Interno deste Tribunal;
h)	enviar cópia do Acórdão a ser prolatado, bem como do Relatório e do Voto que o fundamentarem à Procuradoria da República no Estado de São Paulo, nos termos do à § 3º do art. 16 da Lei 8.443/1992, c/c o § 7º do art. 209 do Regimento Interno do TCU, para adoção das medidas cabíveis; 
i)	enviar cópia do Acórdão que vier a ser proferido ao Fundo Nacional de Desenvolvimento da Educação e ao responsável, para ciência, informando que a presente deliberação, acompanhada do Relatório e do Voto que a fundamenta, está disponível para a consulta no endereço www.tcu.gov.br/acordaos, além de esclarecer que, caso requerido, o TCU poderá fornecer sem custos as correspondentes cópias, de forma impressa."
2.	Divergiu parcialmente da supramencionada proposta o representante do Ministério Público que atua junto ao TCU (MPTCU) , transcrita a seguir no que importa (peça 65) :
"5. A elisão do superfaturamento aproveitaria ao ex-gestor municipal, tendo em vista se tratar de questão objetiva. Todavia, face à revelia do responsável, restaria ainda não justificado o emprego de R$ 3.018,00 para a aquisição de produtos não permitidos pelos normativos do Pnae. Consequentemente, a unidade técnica propôs julgar irregulares as contas do Sr. Daniel Ferreira da Fonseca, condená-lo ao recolhimento do débito remanescente e sancioná-lo com multa proporcional ao dano.
6.	Em vista do relatado, considero adequada a análise da unidade instrutora e sua conclusão quanto à insubsistência do débito apontado. De fato, não se observa no relatório da CGU (peça 1, p. 21-30) que os valores referenciais de mercado utilizados para comparação tenham contemplado os custos dos serviços adicionais prestados pelas fornecedoras, bem como os demais gastos administrativos e tributários. Concordo, portanto, que as alegações de defesa podem ser acolhidas para elidir o dano.
7.	Com relação ao débito remanescente, sob a responsabilidade individual do ex-prefeito, pondero que se trata de quantia materialmente insignificante. Desse modo, o custo da cobrança se tornaria mais elevado que o retorno aos cofres públicos, o que recomenda o arquivamento dos autos nesse ponto, como medida de economia processual e racionalidade administrava.
8.	Ante o exposto, este representante do Ministério Público de Contas manifesta concordância com as análises efetuadas pela unidade técnica (peça 62) , porém propõe, alternativamente, que sejam julgadas regulares com ressalva as contas de todos os responsáveis arrolados (Teracomm Comercial Ltda. ME, Cecapa Distribuidora de Alimentos Ltda. EPP, CAJ Comércio de Alimentos Ltda., Comercial de Alimentos Nutrivip do Brasil Ltda. e Daniel Ferreira da Fonseca) e que se arquive o processo no que concerne ao dano de R$ 3.018,00, como medida de economia processual e racionalidade administrava."
	
É o Relatório.

8.1. Edmilson Pereira Lima (234266/OAB-SP) e outros, representando CAJ Comércio de Alimentos Ltda.  
8.2. Carlos Elisiário de Souza (335400/OAB-SP), representando Cecapa Serviços Administrativos Ltda.
8.3. Flavia Ciccotti (200613/OAB-SP) e outros, representando Teracomm Comercial Eireli.
8.4. Marilia dos Santos Cecílio Soares (186082/OAB-SP) e outros, representando Comercial de Alimentos Nutrivip do Brasil Ltda.

Subprocurador-Geral Paulo Soares Bugarin.

TOMADA DE CONTAS ESPECIAL. PROGRAMA NACIONAL DE ALIMENTAÇÃO ESCOLAR (PNAE). IMPUGNAÇÃO PARCIAL DE DESPESAS. SUPERFATURAMENTO. DESPESA COM ITEM PROIBIDO POR NORMA DO PROGRAMA. DESCONSIDERARAÇÃO DE CUSTOS ESSENCIAIS PARA FORMAÇÃO DOS PREÇOS. ELISÃO DO SOBREPREÇO/SUPERFATURAMENTO. BAIXA MATERIALIDADE DO DÉBITO REMANESCENTE. PRINCÍPIO DA BAGATELA. CONTAS REGULARES COM RESSALVAS. QUITAÇÃO. CIÊNCIA.

TOMADA DE CONTAS ESPECIAL (TCE)

Secretaria de Controle Externo de Tomada de Contas Especial (SecexTCE).

Conforme Relatório precedente, esta Tomada de Contas Especial (TCE) foi instaurada pelo Fundo Nacional de Desenvolvimento da Educação (FNDE) , em desfavor de Daniel Ferreira da Fonseca, na condição de prefeito do município de Cajamar/SP (gestão 1/1/2009 a 20/10/2014) , em razão da impugnação parcial de despesas realizadas com recursos do Programa Nacional de Alimentação Escolar (PNAE) - exercício de 2014.
2.	Do total transferido ao município de Cajamar/SP ao longo do exercício de 2014, R$ 1.187.280,00, a CGU impugnou o valor de R$ 242.080,35, em virtude de sobrepreço no fornecimento de alimentos. Ademais, aquela controladoria também apontou a compra irregular de seiscentas garrafas de refrigerante pelo município ao valor unitário de R$ 5,03, perfazendo um total de R$ 3.018,00, segundo a Nota Fiscal 40.516 e demonstrativo da receita e da despesa (peça 1, p. 35 e 162) , em desconformidade com o art. 22 da Resolução FNDE 26/2013.
3.	O convênio foi firmado no valor de R$ 790.000,00, dos quais R$ 750.500,00 ficariam à conta da concedente, e R$ 39.500,00 referentes à contrapartida do convenente, porém, somente foi liberada uma única parcela, no valor de R$ 225.150,00, creditada na conta corrente específica em 26/4/2011. Também foi creditada a contrapartida referente à primeira parcela, em 21/1/2011, no valor R$ 11.850,00
4.	Na fase interna, houve manifestações uníssonas no relatório de auditoria (peça 1, p. 199-204) , no certificado de auditoria (peça 1, p. 205) , do parecer do dirigente do órgão de controle interno (peça 1, p. 207) , bem como do Ministro responsável (peça 1, p. 209) , todas pela irregularidade das  contas de Daniel Ferreira da Fonseca, com imputação de dano no valor que fora apurado.
5.	Considerando a existência de empresas beneficiárias dos recursos, na fase externa foram citados pelo dano tanto o ex-prefeito quanto as empresas Teracomm Comercial Ltda. ME, Cecapa Distribuidora de Alimentos Ltda. EPP, CAJ Comércio de Alimentos Ltda. e Comercial de Alimentos Nutrivip do Brasil Ltda., de modo a responderem solidariamente com o gestor do município pelo sobrepreço apurado na aquisição dos produtos.
6.	Após a regular citação daqueles responsáveis, somente o ex-prefeito não respondeu ao chamamento desta Corte, devendo ser considerado revel para todos os efeitos, dando-se prosseguimento ao processo, com fulcro no art. 12, § 3º, da Lei 8.443/1992.
7.	Ao fim do exame das defesas apresentadas, a Secretaria de Controle Externo de Tomada de Contas Especial (SecexTCE) propôs acatar as alegações de defesa das empresas, julgando regulares com ressalvas as suas contas, ao passo que propôs imputar a parcela de dano no valor de R$ 3.018,00 ao ex-alcaide, julgar irregulares as suas contas bem como sancioná-lo com a multa proporcional ao débito. 
8.	O representante do Parquet de Contas divergiu da proposta, pois entendeu que o custo da cobrança não justificaria a responsabilização do ex-prefeito e o benefício do ressarcimento de parcela de dano de tão baixa materialidade. Assim, o MPTCU propôs estender o julgamento pela regularidade com ressalvas das contas de Daniel Ferreira da Fonseca. 
9.	De início, adoto como razões de decidir a análise empreendida pela SecexTCE em relação às defesas das empresas citadas, assim como as justificativas do MPTCU para o desfecho que apresentou em relação ao ex-prefeito.
10.	Como bem pontuou a Unidade Técnica, a demonstração de sobrepreço no caso concreto e, por fim, do superfaturamento de itens da merenda escolar constante dos contratos de fornecimento firmados, não levaram em conta os custos associados ao fornecimento às escolas, sobretudo aqueles associados ao armazenamento, acondicionamento, distribuição e transporte.
11.	Sem levar em conta tais custos, não me parece adequada a comparação realizada com os preços de alimentos em supermercados (na internet) ou na CEAGESP. Ademais, forçoso reconhecer que: (i) o preço final em pregão presencial refletiu muito mais a realidade local do que o mercado nacional ou estadual, de ampla concorrência; (ii) houve pesquisa interna de preços, edital publicado e lances de outras licitantes por valores maiores, sagrando-se vencedora a empresa com preços menores; (iii) houve itens em que os preços contratados eram inferiores aos preços da CEAGESP, não levados em consideração para formação do dano; (iv) há similitude nos preços apresentados na licitação 07/2014 em relação aos praticados no pregão 11/2014; (v) o sobrepreço advém das próprias condições nas quais se formou a licitação, verificando-se um certame realizado sob a forma de pregão presencial (não eletrônico) , suscetível, portanto, a um menor número de participantes, de forma regionalizada; (vi) não há provas de que a empresas se locupletaram em virtude de preços superfaturados nem evidências de que praticou-se conluio para a formação de preços elevados.
12.	A comparação dos ofertados pelos licitantes de Cajamar/SP em pregão presencial com os preços oferecidos ao Governo Federal ou ao Governo do Estado de São Paulo em licitações do tipo pregão eletrônico não me parece justa, visto que os certames realizados por estes entes da Federação atraem centenas (por vezes milhares) de interessados, ao passo que procedimentos municipais são considerados de pequeno ou médio porte. Em outras palavras, há ganhos de escala que não podem ser desconsiderados nos certames não regionalizados.
13.	Pelo exposto, considero que devem ser acolhidos os argumentos de defesa apresentados pelas empresas responsáveis, com as devidas ressalvas apontadas pela unidade instrutiva no Relatório que precede este Voto, para afastar o débito que foi originalmente apurado nestes autos, redundando no julgamento pela regularidade com ressalvas das contas daquelas entidades, com a consequente quitação.
14.	Em relação a Daniel Ferreira da Fonseca, penso que o desfecho proposto pelo representante do MPTCU é o mais adequado. De fato, imputar responsabilidade a um agente político em razão de débito de baixíssima materialidade seria medida que não privilegiaria os princípios do custo do controle e da bagatela. Em relação ao último, segundo a jurisprudência desta Corte, é cabível o julgamento das contas do gestor pela regularidade com ressalvas, dando-lhe quitação, quando o débito remanescente é insignificante frente aos valores por ele geridos e não há indícios de locupletamento, considerando os princípios da razoabilidade, da proporcionalidade, da racionalização administrativa e da economia processual (Acórdão 1283/2019-TCU-Segunda Câmara, rel. min. Ana Arraes) .
15.	Ainda em relação à aplicação do princípio da insignificância, estão presentes, neste caso, os requisitos para que dele possamos lançar mão, quais sejam, mínima ofensividade da conduta do agente, nenhuma periculosidade social da ação, reduzido grau de reprovabilidade do comportamento e inexpressividade da lesão jurídica provocada (Acórdão 2508/2018-TCU-Segunda Câmara, de minha relatoria) .
Ante o exposto, VOTO para que seja adotada a minuta de acórdão que ora trago ao exame deste Colegiado.
TCU, Sala das Sessões, em 14 de setembro de 2021.
AROLDO CEDRAZ 
Relator